【裁判字號】    92,上,506
【裁判日期】    920930
【裁判案由】    塗銷抵押權登記
【裁判全文】
臺灣高等法院民事判決                              九十二年度上字第五０六號
    上  訴  人  甲○○
    被  上訴人  乙○○
    訴訟代理人  杜佳蓉
右當事人間塗銷抵押權登記事件，上訴人對於中華民國九十二年三月六日臺灣板橋地
方法院九十一年訴度字第八九四號第一審判決提起上訴，經本院於九十二年九月十六
日言詞辯論終結，判決如左：
    主      文
原判決廢棄。
被上訴人在第一審之訴駁回。
第一、二審訴訟費用由被上訴人負擔。
    事    實
甲、上訴人方面：
壹、聲明：
一、原判決廢棄。
二、被上訴人在第一審之訴駁回。
貳、陳述：除與原判決記載相同部分，予以引用外，並補稱略以：
一、系爭抵押權設定契約書記載抵押權存續期間為民國（下同）八十三年十二月三十
    日至八十五年十二月二十九日，清償日期依各個契約約定，並有遲延利息及違約
    金之約定。兩造約定借款期間為一年，被上訴人始簽發為期一年之本票。
二、被上訴人自八十五年一月五日起至其提存日即八十七年四月七日止違約，扣除兩
    造曾和解約定八十六年四月九日起至同年十月八日之六個月期間不計算違約金，
    被上訴人計違約二十一個月，共積欠上訴人違約金新台幣（下同）二百五十二萬
    元。
乙、被上訴人方面：
    被上訴人未於言詞辯論期日到場，惟據其以前到場所為之聲明及陳述如左：
壹、聲明：上訴駁回。
貳、陳述：除與原判決記載相同部分，予以引用外，並補稱略以：
    被上訴人向訴外人謝新平律師購買系爭土地及地上房屋貸款為三年，何須變換成
    一年之貸款抵押與上訴人，被上訴人對上訴人所負之債務均已清償完畢。
    理    由
一、本件被上訴人未於言詞辯論期日到場，核無民事訴訟法第三百八十六條所列各款
    之情形，爰依上訴人之聲請，由其一造辯論而為判決。合先敘明。
二、被上訴人起訴主張：伊於八十四年一月間委託上訴人以伊所有坐落台北縣樹林市
    ○○段二五五之二０地號土地（下稱系爭土地），向台北縣樹林市農會辦理二百
    萬元之二十年期抵押貸款，惟上訴人並未向台北縣樹林市農會辦理貸款，反將系
    爭土地設定抵押權於其名下，並自己借貸伊二百萬元；上訴人於辦理抵押權設定
    時，向伊謊稱須由伊簽發面額二百萬元之本票一紙，供其向台北縣樹林市農會貸
    款之擔保，爾後逢本票到期，再簽發新本票換回到期之本票云云，伊因識字不多
    ，且不了解農會貸款手續，遂依上訴人之指示於八十四年一月六日簽發金額為二
    百萬元、到期日為八十五年一月五日之本票一紙（下稱系爭本票）交付上訴人，
    其後並按時將貸款利息交付上訴人，由其代付與台北縣樹林市農會；嗣上訴人持
    系爭本票向原審聲請裁定准予強制執行而查封系爭土地，伊始知上訴人並未代向
    台北縣樹林市農會辦理貸款，伊乃向原審提存本金二百萬元，並已經上訴人受領
    ，惟上訴人仍繼續聲請拍賣系爭土地，經伊提起異議之訴，經本院八十九年度上
    更(一)字第三五九號確定判決認定伊尚積欠上訴人利息及執行費用計六萬三千二百
    七十元未清償，伊嗣復已於原審八十六年度民執字第一三六一二號執行事件中清
    償六萬三千二百七十元。因兩造原並未約定一年清償，故伊並未給付遲延，兩造
    間已無債權債務關係存在，上訴人應塗銷系爭土地之抵押權登記等情，求為命上
    訴人塗銷系爭抵押權設定登記之判決。
    上訴人則以：被上訴人簽發系爭本票向伊借用二百萬元，並提供系爭土地為擔保
    之房屋並未辦理保存登記，無法向銀行貸款，乃拜託伊提供伊所有房地向台北縣
    樹林市農會貸款二百萬元轉借與被上訴人，被上訴人再交付利息由伊轉交台北縣
    樹林市農會，惟被上訴人常未準時交付而由伊墊付，系爭本票於八十五年一月五
    日到期後，迭經伊催討，被上訴人均拒不清償，伊乃向原審聲請裁定本票准予強
    制執行，並查封被上訴人所有系爭土地及其地上之房屋，被上訴人乃於八十六年
    四月八日命其子女三人前來與伊和解，表示願意清償，並交付八十六年一月份起
    至同年四月份止之利息六萬六千元與伊，伊遂撤回強制執行之聲請。嗣被上訴人
    仍拒不清償，伊遂再聲請原審查封被上訴人所有系爭房地進行拍賣，被上訴人始
    逕向原審提存本金二百萬元，伊雖於八十七年四月十三日領取該款項，惟被上訴
    人並未完全清償，並提起異議之訴，經本院判決被上訴人敗訴確定，被上訴人嗣
    復向伊清償利息及執行費用計六萬三千二百七十元，伊乃撤回強制執行。惟因被
    上訴人未依約於八十五年一月五日清償借款，依兩造於系爭土地之抵押權設定契
    約書約定遲延利息及違約金，按每百元每日二角計付，每月違約金為十二萬元，
    被上訴人自八十五年一月五日起至其提存日即八十七年四月七日止違約，扣除兩
    造曾和解約定八十六年四月九日起至同年十月八日止之六個月期間不計算違約金
    ，被上訴人計違約二十一個月，尚欠違約金共計二百五十二萬元仍未清償，不得
    請求塗銷系爭抵押權設定登記等語，資為抗辯。
三、經查被上訴人主張伊所有系爭土地經設定本金最高限額二百四十萬元之抵押權登
    記與上訴人，向上訴人借款二百萬元，嗣經上訴人持系爭本票聲請原審裁定本票
    准許強制執行，查封伊所有系爭房地，伊乃於原審八十六年度民執字第一三六一
    二號強制執行事件中，向原審提存本金二百萬元，並向上訴人清償利息及執行費
    用計六萬三千二百七十元之事實，有抵押權設定契約書、他項權利證明書、本票
    、土地登記謄本、本票准許強制執行裁定、本院八十九年度上更(一)字第三五九號
    民事判決及原審執行筆錄為證（見原審卷八至一三、二七、二八、三二、一一七
    、一一八頁），且為上訴人所不爭執，固堪信為真實。
四、惟按抵押權所擔保者除原債權、利息、遲延利息及實行抵押權之費用外，尚可由
    契約當事人自行訂定，此觀民法第八百六十一條之規定自明。經查兩造間就系爭
    土地所為之抵押權設定登記，約定違約金為「每百元每日二角計付」，債務清償
    日期為「就各個債務分別規定其清償日期」，有他項權利證明書、抵押權設定契
    約書及土地登記謄本可稽（見原審卷二八、二九、一一七至一一九頁，本院卷四
    一頁）；而被上訴人因向上訴人借款而簽發系爭本票與上訴人執有，為被上訴人
    所自認（見原審卷五頁），並經證人即承辦代書陳玉枝到場證稱，抵押權設定契
    約書上有關遲延利息及違約金記載「每百元每日二角計付」，係伊所寫，寫完之
    後，有交與兩造看後才蓋章，系爭本票上之發票日、到期日及金額亦均係由伊所
    寫，再交與被上訴人自己簽名蓋章（見原審卷七八、七九頁）。雖證人陳玉枝證
    稱，兩造間之借款未約定清償期云云（見原審卷七九、一一二、一一三頁），惟
    與上開抵押權設定契約書上所為之上開約定及系爭本票記載有到期日為八十五年
    一月五日以及被上訴人亦自認並未簽換本票（見本院卷第七七頁）等情節不符，
    已失真實性，尚難據有利於被上訴人之認定。
五、兩造間就系爭土地所為之抵押權設定登記既有違約金之約定，已如前述，而被上
    訴人並未依約於系爭本票到期日之八十五年一月五日清償債務，且迄未給付分文
    違約金與上訴人之事實，為被上訴人所不爭執，其違約金債務顯尚未清償，縱其
    約定違約金額過高，被上訴人亦僅得訴由法院依民法第二百五十二條規定減至相
    當之數額（參照最高法院五十年台抗字第五五號判例），其抵押權所擔保之債務
    即未全部消滅，從而被上訴人請求上訴人塗銷系爭土地之抵押權設定登記，自屬
    不應准許（參照最高法院六十六年台上字第二五０號判例）。原審所為上訴人敗
    訴之判決，自有未洽，上訴論旨指摘原判決不當，求予廢棄改判，為有理由。
六、至兩造其餘之攻擊或防禦方法，及未經援用之證據，經本院斟酌後，認為均不足
    以影響本判決之結果，自無逐一詳予論駁之必要，併此敘明。
七、據上論結，本件上訴為有理由，依民事訴訟法第四百六十三條、第三百八十五條
    第一項前段、第四百五十條、第七十八條，判決如主文。
中      華      民      國    九十二    年      九      月     三十     日
                              民事第十三庭
                                  審判長法  官  林  鄉  誠
                                        法  官  王  聖  惠
                                        法  官  鄭  威  莉
正本係照原本作成。
如不服本判決，應於收受送達後二十日內向本院提出上訴書狀，其未表明上訴理由者
，應於提出上訴後二十日內向本院補提理由書狀（均須按他造當事人之人數附繕本）
上訴時應提出委任律師或具有律師資格之人之委任狀；委任有律師資格者，另應附具
律師資格證書及釋明委任人與受任人有民事訴訟法第四百六十六條之一第一項但書或
第二項（詳附註）所定關係之釋明文書影本。
中      華      民      國    九十二    年      十      月      三      日
                                        書記官  吳  瑞  英
附註：
民事訴訟法第四百六十六條之一（第一項、第二項）：
對於第二審判決上訴，上訴人應委任律師為訴訟代理人。但上訴人或其他法定代理人
具有律師資格者，不在此限。
上訴人之配偶、三親等內之血親、二親等內之姻親，或上訴人為法人、中央或地方機
關時，其所屬專任人員具有律師資格並經法院認為適當者，亦得為第三審訴訟代理人
。


司法院資訊處製作；財團法人民間司法改革基金會備份。
